台灣高等法院刑事判決　　　　　　95年度上重更(一)字第38號
上　訴　人　台灣台北地方法院檢察署檢察官
被　　　告　丙○○
選任辯護人　吳宏城律師
上　訴　人
即　被　告　乙○○
　　　　　　甲○○
共　　　同
選任辯護人　吳振賓律師
上列上訴人等因被告等違反洗錢防制法等案件，不服台灣台北地
方法院九十一年度訴字第一二一號，中華民國九十三年八月三十
一日第一審判決（起訴案號：台灣台北地方法檢察署八十九年度
偵字第一三二０六號），提起上訴，本院判決後經最高法院發回
更審，本院更為判決如下：
    主  文
原判決關於乙○○、甲○○部分均撤銷。
乙○○、甲○○均無罪。
其他上訴駁回。
    理  由
壹、公訴意旨以：
一、被告丙○○之夫林慶順（由原審法院通緝中）明知陳守樸（
    由檢察官通緝中）所持有之「中央政府重大建設公債甲類第
    七期債票」（下稱公債券）一批共二百九十七張，係其任職
    台灣銀行松江分行出納期間，利用負責該行金庫保管品存放
    業務之便而予侵占，係犯貪污治罪條例第六條第一項第三款
    侵占職務上持有財物罪，為最輕本刑五年以上有期徒刑之重
    大犯罪所得財物。竟仍介紹陳守樸將其所侵占公債新台幣（
    下同）五百萬元券中之七十一張，分次以「和桐化工股份有
    限公司」個人戶名義，出售予大華證券股份有限公司（下稱
    大華證券公司），先後於民國八十九年二月十七日、二十三
    日、二十五日各出售十六張、同年三月六日出售二十三張，
    變現得款共三億五千五百萬元。並與知情之丙○○提供渠等
    經營之「麗鑫企業有限公司」（下稱麗鑫公司）銀行帳戶及
    「鐳特實業公司」（下稱鐳特公司）銀行帳戶，供陳守樸匯
    入贓款，收受、隱匿其犯罪所得財物。同年二月十七日、三
    月六日分別匯入五千萬元、二千萬元至農民銀行營業部00
    000000000號麗鑫公司帳戶，同年二月二十五日、
    三月六日又分別匯入六千五百萬元、二千五百萬元至台北銀
    行社子分行00000000000號鐳特公司帳戶。另一
    億元贓款，則由林慶順介紹知情並同具犯意之林潮裕（另案
    審理），提供其經營之中陸股份有限公司（下稱中陸公司）
    銀行帳戶，供陳守樸匯入贓款，先於同年二月二十三日，匯
    款六千萬元至彰化銀行長安東路分行0000000000
    0000號中陸公司帳戶，又於三月六日，匯款四千萬元至
    泛亞銀行大同分行000000000000號中陸公司帳
    戶。復以向美國「ＸＣＥＬ　ＬＵＢＥ　ＧＲＯＵＰ，ＩＮ
    Ｃ．」公司購買油品為藉口，結匯往美國，之後再以退貨為
    名匯還鐳特公司帳戶，復轉入林慶順、丙○○等人之個人帳
    戶，予以掩飾、隱匿。其餘八千餘萬元，陳守樸則開立支票
    ，並將其中二千餘萬元交付張文濱（業經判決無罪確定）利
    用買賣期貨之方式，予以掩飾、隱匿；先後於二月十八日、
    二月二十四日、三月八日、三月二十日，分別匯入一千萬元
    、九百五十三萬元、六百萬元、二百萬元於張文濱第一銀行
    新店分行帳戶。
二、八十九年五月初，因台灣銀行總行實施例行業務稽核檢查，
    經清點後發覺前述公債券短少二百九十七張，陳守樸見犯行
    敗露，急於同年月十日搭機出國，遂經由林慶順介紹，委託
    林潮裕，將侵占之面額五百萬元公債券計一百四十九張銷贓
    變現，林潮裕轉而央請蔡進賢（另案審理）尋覓買主，蔡進
    賢則另找駱宏樺、錢莉莉、葉素娥（均另案審理）及上訴人
    即被告乙○○處理，乙○○等人明知陳守樸等人託售之公債
    券，求售甚急，且無上手交易資料，為來路不明之贓物，竟
    為貪圖佣金，仍基於共同犯意之聯絡，積極尋求買主。同年
    月十日，乙○○夥同蔡進賢、駱宏樺、錢莉莉等人，共同牙
    保販售面額五百萬元之公債券四十張予華僑商業銀行（下稱
    華僑銀行）信託部，得款二億一千五百四十四萬二千元。而
    上訴人即被告甲○○亦明知該公債券求售甚急，竟為貪圖佣
    金，提供本人名義，供乙○○等人在華僑銀行開戶，並即匯
    入一千五百四十四萬二千零六元至該行000000000
    00000號甲○○帳戶，餘二億元則開立台支分別提示匯
    入蔡進賢、駱宏樺、林潮裕、錢莉莉等人帳戶。
    因認丙○○、乙○○、甲○○均涉犯行為時之洗錢防制法第
    九條第一項之罪（乙○○、甲○○部分，起訴書係認犯刑法
    第三百四十九條第二項之牙保贓物罪，嗣經公訴人於原審當
    庭變更起訴法條為犯洗錢防制法第九條第一項之罪--見原審
    卷二第一三二頁）。
貳、按犯罪事實應依證據認定之，無證據不得認定犯罪事實；又
    不能證明被告犯罪者，應諭知無罪之判決，刑事訴訟法第一
    百五十四條第二項及第三百零一條第一項分別定有明文。次
    按刑事訴訟法第一百六十一條第一項規定：檢察官就被告犯
    罪事實，應負舉證責任，並指出證明之方法。因此，檢察官
    對於起訴之犯罪事實，應負提出證據及說服之實質舉證責任
    。倘其所提出之證據，不足為被告有罪之積極證明，或其闡
    明之證明方法，無從說服法官以形成被告有罪之心證，基於
    無罪推定之原則，自應為被告無罪判決之諭知（最高法院九
    十二年度台上字第一二八號判例意旨參照）。
參、乙○○、甲○○部分：
一、訊據乙○○固坦承應駱宏樺之請，代為尋找公債券買家，甲○○亦承認在華僑銀行開戶，供乙○○匯入出售公債券所得
    之佣金，然均否認知悉所出售之公債券係來源不明之贓物。
１、乙○○辯稱：伊不認識陳守樸、林潮裕、蔡進賢等人，一切
    事宜均由駱宏樺單線聯絡。駱宏樺聲稱此次交易之四十張公
    債券係賣主自己家裡所有，願照面額出售，金額共二億元，
    若有差價則歸仲介者所有，並稱為了安全起見不能透露賣主
    資料，但同意伊要求可將該公債券送銀行及金檢單查證；伊
    認為此已符合一般仲介交易原則，而同意代尋買主。伊取得
    駱宏樺交付之資料後，轉向甲○○報告，甲○○前後安排了
    萬泰、華南及華僑等三家銀行鑑定查證，接洽時間大約十天
    ，三家銀行均認定該公債券為真品而且沒有辦理掛失。華僑
    銀行部分，伊與甲○○去了三次，第一次以影本給副理鑑定
    是否假的，第二次聯絡駱宏樺帶公債券原本經鑑定無訛後，
    華僑銀行報價超過二億元，甲○○乃指示伊通知駱宏樺聯絡
    賣主於華僑銀行辦理該公債券買賣交割事宜，第三次即由駱
    宏樺連絡賣主出面。甲○○親自至華僑銀行開立帳戶將公債
    券買賣差額直接轉入帳戶，印鑑及存摺均由甲○○保管，一
    直到案發帳戶被凍結為止，仍有絕大部分款項存在帳戶內，
    足見伊與甲○○均不知該公債券為贓物，否則豈會在交易的
    華僑銀行開戶轉帳，並保留絕大部分款項於原帳戶內不予移
    動，其餘知情的人均在買賣交割當天就將款項全部移走等語
    。
２、甲○○辯稱：乙○○向伊提及，駱宏樺稱有一位賣主希望照
    公債之面額出售，並覓銀行報價，中間差價五萬，十萬即可
    成交。伊認為無記名公債如非偽造且交易過程一切合法，且
    有中間差額之佣金可淨，而伊為設立慈善基金會需要三千萬
    元之資金，乃同意出面尋覓買主。伊先後找過萬泰、華南銀
    行，並透過案外人朱世吉與華僑銀行聯繫，最後華僑銀行有
    報價，伊陪乙○○至經理室休息、由乙○○持公債券影本交
    給副理查驗。經該華僑銀行承辦人員查驗結果認係真品且未
    經掛失，伊與乙○○遂通知賣主持有人帶公債券正本至華僑
    銀行辦理交割手續。八十九年五月十日交割當天，有伊、乙○○與賣主五人左右在場，除見過駱宏樺外，其他數人均不
    相識，因而在經理室休息，等待他們交易雙方之交割事宜。
    未幾交割完成，伊之帳戶亦得獲轉入一千五百四十四萬二千
    元佣金。八十九年五月十日、十一日，先後領走三百八十五
    萬元後，乙○○將私章、存摺交予伊，帳戶內尚有一千一百
    五十九萬二千元，移作慈善基會之基金。伊僅有在場及提供
    帳戶存入佣金而已，對於賣主所提供出售之公債券根本不知
    是否為贓物，且與賣主蔡進賢等人互不相識，並未明知為贓
    物為貪圖佣金而參與共同犯罪，否則大可將帳戶全部存款領
    出逃亡國外，不必回國受追訴等語。
二、經查本件公債券來源，係於八十九年一月十八日，案外人中
    興票券股份有限公司（下稱中興票券公司）為剪取公債上之
    息票，乃自台灣銀行松江分行取出託管之「中央政府重大建
    設公債甲類第七期債票」，計三百零九張（均為無記名式債
    票），面額共計十一億七千五百九十萬元（其中面額十萬元
    券九張、五十萬元券四十二張、一百萬元券三十四張、五百
    萬元券二百二十四張），剪取息票後，將前開三百零九張公
    債券，交由案外人即台灣銀行松江分行派駐於中興票券公司
    之行員簡金科轉交予案外人即該分行警衛陳俊蒼攜回，陳俊
    蒼即於當日下午，將該批公債券交予案外人即該分行出納、
    負責該行金庫保管品存放等業務之陳守樸，但未行簽收。陳
    守樸見有機可乘，乃將之悉數侵占入已，並尋覓管道進行銷
    贓。嗣於八十九年五月初，陳守樸將其所侵占之面額五百萬
    元之債票一百四十九張，經由林慶順委託林潮裕代為銷贓變
    現。林潮裕轉而央請蔡進賢尋覓買主，蔡進賢再商洽駱宏樺
    連絡買主，駱宏樺復尋得乙○○，乙○○再連絡甲○○，進
    而將其中面額五百萬元公債券四十張出售予華僑銀行，已據
    告訴人台灣銀行於歷次告訴意旨狀陳明，並有本院九十一年
    上重訴字第一一號刑事判決影本一份附卷可稽（見原審卷二
    第一０八頁以下）。
三、茲所應審酌者，為乙○○、甲○○是否知悉彼等仲介售予華
    僑銀行之四十張公債券係他人犯罪所得之贓物？經查：
１、乙○○、甲○○陳稱彼等僅居間仲介公債券之買賣等情，核
    與另案被告蔡進賢於偵查中供述「（八十九年五月十日賣了
    二億多的公債，是匯入何帳戶？）是匯入華僑銀行，其中一
    千五百多萬元是轉給一位楊秘書，因當初銀行方面是他去出
    面與買主華僑銀行談的：：」（見八十九年度他字第一八五
    八號卷第八四頁）、「我找了之前公司的會計小姐錢莉莉：
    ：後來錢小姐將此事告訴其夫駱宏樺，駱說他有管道可以處
    理，於是透過他的連絡，於五月十日在華僑銀行信託部賣了
    四十張（當時他告訴我，這是私底下的買賣，透過銀行交易
    ，因怕資金沒有這麼多，先處理四十張）：：」（偵卷八
    十九年度偵字第一００六九號卷第二七頁反面）。駱宏樺於
    偵查中供述「（蔡進賢要求你尋找銷售前述公債之詳情為何
    ？）首先我透過王姓朋友（王志煌：：）認識楊秘書：：楊
    秘書找到華僑銀行信託部，五月十日我即會同蔡進賢、楊秘
    書及我等人前往該信託部辦理手續，由於買賣過程我不在現
    場，僅知當天蔡進賢賣了四十張面額五百萬之前述公債，蔡
    進賢在當日銀行撥款後，即當場開立二張面額各八百萬之華
    僑銀行支票存入其華僑銀行戶頭」（見八十九年度他字第一
    八五八號卷第三六頁）、「是蔡進賢告訴我有公債，問我要
    如何處理，八十九年五月我透過楊姓友人，由他安排買賣事
    宜，共四十張公債，賣得兩億多元」（見八十九年度他字第
    一八五八號卷第八七頁反面）。又前述所謂「楊秘書」，即
    為乙○○，為乙○○於原審審理時所自陳（原審卷二第八五
    頁）。次查乙○○、甲○○居間仲介該公債券之買賣，獲得
    佣金一千五百四十四萬二千零六元，迄今帳戶內尚有一千一
    百五十九萬二千元餘額之事實，並有華僑銀行存單影本、存
    款取款憑條、該行帳號00000000000000號活
    期儲蓄存款帳戶明細影本在卷可稽（見八十九年度他字第一
    八五八號卷第一六一頁、一八三至一八八頁、八十九年度偵
    字第一三二０六號卷第七一至七三頁）。是乙○○、甲○○
    所辯彼二人僅為仲介出售該公債券以獲取佣金等情，與事實
    相符，應可採信。
２、乙○○、甲○○於出售前曾持公債券至華僑銀行驗證一節，
    亦據證人即華僑銀行職員左曉櫻、李德山於原審證述屬實（
    見原審卷二第一二六至一三一頁、第二０九至二一一頁）。
    查該公債券係無記名式債票，而是類公債券之買賣，因其無
    記名之特性，實務上交割時首重於確認債票之真偽，尚毋庸
    查證所有權人資料，是以證券商買賣高面額或大量無記名公
    債，與一般無記名公債相同，並無特殊限制，且對自然人或
    法人並無不同。惟實務上，證券商僅與法人客戶或長期往來
    之自然人客戶為此等交易等情，亦據財政部證券暨期貨管理
    委員會以九十年二月十五日（９０）財證（三）字第１０３
    ９９５號函復原審法院在卷（見原審八十九年度訴字第一一
    一九號卷二第一三、一四頁）。本件乙○○、甲○○仲介出
    售予華僑銀行之四十張無記名公債券均為真品，且於出售當
    時，並未經台灣銀行掛失等情，為告訴人台灣銀行所自承，
    華僑銀行同意出價買受，尚難認有何違法之處。況且，縱使
    告訴人台灣銀行指稱華僑銀行買受之際未命出售人提供與前
    手之買賣成交單據，不符交易慣例等情屬實，亦應係華僑銀
    行於買賣過程中查證寬嚴問題，要與乙○○、甲○○是否明
    知該公債券為贓物一節無涉。
四、本件並無確切之證據，足以證明乙○○、甲○○知悉彼二人
    所仲介出售予華僑銀行之公債券係他人犯罪所得。另參之彼
    二人係向銀行洽談、居間仲介，並由銀行鑑驗真偽等情，顯
    然亦無從認定彼二人明知該公債券為贓物，而故為仲介。彼
    二人即使於仲介過程中有疏未注意查證公債券來源，造成告
    訴人台灣銀行受有損害等情，亦宜循民事訴訟程序尋求解決
    ，尚難率以刑責相繩。原審未詳加調查，細心勾稽，遽為乙○○、甲○○有牙保贓物罪之認定，並予以論罪科刑，應有
    未洽。公訴人上訴指摘彼二人亦成立洗錢防制法第九條第一
    項之罪，及原判決量刑太輕云云，固無理由，惟乙○○、甲○○上訴否認犯罪，則為有理由，是應由本院將原判決關於
    乙○○、甲○○部分撤銷改判，為無罪之諭知。
肆、丙○○部分：
一、丙○○雖坦承為麗鑫公司登記名義負責人，且該公司之帳戶
    有提供陳守樸匯款，惟否認有何洗錢犯行，辯稱：麗鑫公司
    實際負責人是林慶順，麗鑫公司所有業務決策均由林慶順負
    責，伊於八十六年八月四日生產一子後，即極少過問公司業
    務，且本件案發期間，適逢伊母重病、往生，小孩又年幼，
    忙於照顧、善後，僅偶而受林慶順所囑辦理匯款，惟對於匯
    款進出之細節，並不知情等語
二、公訴意旨認丙○○涉嫌洗錢犯行，無非係以丙○○於法務部
    調查局台北市調查處之供述、農民銀行匯款申請書代收入傳
    票等，為其主要論據。惟查：
１、丙○○於偵查中供稱：「（林慶順與陳守樸何關係？）我不
    清楚：：（妳在何處開帳戶？）一個是農民銀行南京東路分
    行：：麗鑫公司實際負責人是我先生（即林慶順），我在公
    司處理雜務及先生交待的事，我是掛名負責人，職稱是業務
    ：：（八十九年二月十七日及三月六日各有一筆五千萬元及
    二千萬元進入麗鑫公司農民銀行帳戶？）那期間我母親生病
    ，故我不清楚。（為何在二月廿一日匯了一筆一百萬元到士
    林銀行帳戶？）我不在公司中，我不太清楚帳戶如何進出：
    ：（八十九年三月九日有兩張各二百萬元之支票進入妳在台
    北銀行士林分行帳戶，是怎麼回事？）都是我先生在處理，
    因我母親在四月廿日過世，我無心處理公司業務。（上開款
    項是作何用？）我都沒跟我先生談過：：（麗鑫公司何人負
    責？）都是他（指林慶順）交待下來，要我們辦何事，我們
    才處理，因所有業務都是他在決策。」（見八十九年度偵字
    第一三二０六號卷第五八、五九、六十頁）。從而，尚難認
    丙○○對林慶順與陳守樸間之款項往來情形均係明知。至於
    丙○○於另案作證時曾稱伊係麗鑫公司的負責人兼實際經營
    者（見原審八十九年度訴字第一一一八九號卷二第六頁），
    姑不論此與伊上開所述已有出入，且伊縱係實際經營者，亦
    不得執此即認伊對陳守樸之犯罪知悉，而有參與洗錢行為。
２、丙○○另供稱「我不認識陳守樸，但林慶順是我先生：：鐳
    特公司負責人是江秋雄，他是租我們辦公室使用，因為原經
    營的電子業不景氣，目前正跟我們做油品買賣：：（美國Ｘ
    ＣＥＬ公司何時成立？林慶順：：有無支領薪水？）由於近
    半年來我忙於照顧母親（已歿），無暇過問公司業務，所有
    公司事情皆由林慶順掌管：：（麗鑫、麗和及鐳特公司財務
    是否獨立？何人控管？）麗鑫、麗和及鐳特三家公司財務原
    本皆獨立，分別由各負責人控管，不過近來新投入之油品進
    出口買賣，因皆係林慶順接洽負責，所以油品買賣相關資金
    始全交林慶順調度管理。（經查麗鑫公司分別於今〔八十九
    〕年二月十七日及三月六日收得陳守樸電匯入款共七千萬元
    ，鐳特公司則分別於今年二月二十五日及三月六日共收到陳
    守樸匯款共九千萬元，合計一億六千萬元，係作何用途？妳
    及江秋雄事先是否知情？）如前所述，有關油品買賣生意都
    是我先生林慶順接洽負責的：：我事先未參與亦不知情。」
    （見八十九年度偵字第一００六九號卷第一一、一二、一０
    二、一０三頁）。丙○○於法務部調查局台北市調查處詢問
    時，固不否認陳守樸有匯款至鐳特公司帳戶，及伊有以麗鑫
    公司、鐳特公司名義匯款至美國ＸＣＥＬ公司，及有匯款至
    林慶順及伊本人或其他人員之個人帳戶之行為，惟已辯稱匯
    款是林慶順交待處理的，伊並未參與油品交易，亦不知情等
    語（同上卷第一０至一四頁，第一０一至一０五頁）。
３、綜上丙○○之供述，僅足以證明麗鑫公司實際負責人為林慶
    順，以及鐳特公司油品買賣業務亦由林慶順負責，尚不足以
    證明丙○○有何實際參與麗鑫公司、鐳特公司業務經營之行
    為。另關於農民銀行匯款申請書代收入傳票（見八十九年度
    偵字第一００六九號卷第一八二至一八九頁），亦僅足以證
    明丙○○名義之帳戶內，有款項匯入及匯出之事實，但不足
    以證明丙○○明知或可得而知該等款項係陳守樸重大犯罪所
    得財物、而故意掩飾或收受。
４、再查證人林潮裕於原審審理時到庭結證稱：「（是否認識丙○○？）認識。（如何認識？）三、四年前她先生有帶她來
    一起吃飯認識的：：（是否知道公債的事情？）知道。（有
    無跟人提起公債之事？）沒有：：（林慶順何時何地找你談
    公債的事情？）好像四月初找我，我說不懂我要找別人，五
    月上旬我到林慶順的公司。（在講公債時有無其他人在場？
    ）沒有。」（見原審卷一第二０二、二０七頁）。益見林慶
    順所處理陳守樸侵占之公債券時，丙○○並不在場，尚難徒
    憑丙○○與林慶順間有夫妻關係，即逕認丙○○對林慶順之
    所作所為完全知情。
三、此外復查無其他積極證據，足以證明丙○○有何基於逃避或
    防礙陳守樸重大犯罪之追查或處罰之犯意，進而掩飾或收受
    陳守樸犯罪所得財物之行為，本件被訴犯行尚屬不能證明。
    從而，原審認本件尚不足以證明丙○○有違反洗錢防制法之
    故意及犯行，而為丙○○無罪之判決，經核其認事用法及證
    據之取捨，並無違誤。檢察官上訴意旨所陳各節，仍無從使
    本院形成彼等有罪之心證，檢察官之上訴為無理由，應予以
    駁回。
據上論斷，應依刑事訴訟法第三百六十八條、第三百六十九條第
一項前段、第三百六十四條、第三百零一條第一項，判決如主文
。
本案經檢察官游明仁到庭執行職務。
中　　華　　民　　國　　96　　年　　12　　月　　31　　日
                  刑事第二十庭  審判長法　官　楊貴雄
                                      法　官　鄧振球
                                      法　官　林立華
以上正本證明與原本無異。
檢察官如不服本判決，應於收受送達後十日內向本院提出上訴書
狀，其未敘述上訴之理由者並得於提起上訴後十日內向本院補提
理由書（均須按他造當事人之人數附繕本）。
                                      書記官  廖月女
中　　華　　民　　國　　97　　年　　1 　　月　　2 　　日
